最高法院刑事判決　　　　　　　　　　　　　　　八十八年度台上字第五七七六號
　　上　訴　人　甲○○
　　選任辯護人　林辰彥律師
右上訴人因違反商業會計法案件，不服台灣高等法院中華民國八十六年四月十六日第
二審更審判決（八十六年度上更(一)字第一九六號，起訴案號：台灣台北地方法院檢察
署八十四年度偵字第一七三三五號），提起上訴，本院判決如左：
    主  文
上訴駁回。
    理  由
按刑事訴訟法第三百七十七條規定：上訴於第三審法院，非以判決違背法令為理由，
不得為之。是提起第三審上訴，應以原判決違背法令為理由，係屬法定要件。且必須
依據卷內資料為具體之指摘，並足據以辨認原判決已具備違背法令之形式，始屬相當
。本件原判決依憑上訴人甲○○之供述，證人王建方、王建文、魏麗芬之證述，及卷
附財政部台北市國稅局中南稽徵所民國八十四年十月二十三日財北國稅中南審字第一
六八四二號函附毅臣企業股份有限公司（下稱毅臣公司）各類所得資料申報書、八十
二年度營利事業所得稅結算申報核定通知書影本、毅臣公司八十二年一至十二月王建
方薪資印領清冊，財政部財稅資料中心八十五年一月二十四日資五字第八五○○七四
九四號函附王建方八十二年度扣繳憑單、調件明細表，台北市政府建設局八十五年三
月六日建一字第八五二六九七○一號函附毅臣公司登記事項卡影本，經濟部八十五年
二月一日經（）商字第八五二○一六五三號函，暨毅臣公司發起人臨時會議記錄、
設立登記申請書、股東名簿、經濟部公司執照、台北市政府營利事業登記證、扣繳憑
單。並說明上訴人否認有業務上登載不實及填製不實會計憑證犯行，所辯各節，或不
足採信，或仍不能解免其刑責，綦詳。因而撤銷第一審不當判決，依法條競合關係，
改判仍論處上訴人共同商業負責人，以明知不實之事項而填製會計憑證罪刑。已於理
由內詳細敘述其所憑之證據及認定之理由。上訴意旨略以：(一)、原判決依憑台灣高等
法院檢察署刑案紀錄表，認定上訴人為累犯，惟原審未提示該紀錄表與上訴人，其判
決顯有應於審判期日調查之證據未予調查之違法。(二)、卷附財政部台北市國稅局中南
稽徵所八十四年十月二十三日財北國稅中南審字第一六八四二號函，表明係虛報王建
方薪資新台幣（下同）七萬六千元，原判決未交代其認定上訴人虛報對王建方薪資支
出十二萬一千四百元（按：上訴理由狀誤載為十二萬四千一百元）之基礎，自有應於
審判期日調查之證據未予調查及判決不備理由之違法。(三)、依證人張志榮、魏麗芬、
王淑貞所證，王建方確實受僱於毅臣公司達八個月，王建方所得薪資即為十萬四千元
，若含每月全勤金一萬六千元及車馬費一千八百元，共計十三萬四千四百元，與所
申報十七萬一千六百元相差僅三萬七千二百元。況王建方於公司設立之初，已同意各
股東於公司成立第一年均在公司任職，全勤者支領薪資自行使用，非全勤者，將其領
之基本薪資捐贈與公司，供事務性使用費用，從而上訴人在製作薪資表等會計憑證所
載之薪資所得為一年，即無不實。原審既認定上訴人與股東間有上開協議，卻認定上
訴人故為不實登載，認定之金額未臻詳細，且與卷內資料不符，亦有判決不適用法則
、法則適用不當、不載理由、所載理由矛盾之違法。(四)、王建方之工作性質為業務，
毋庸每天到公司報到，其亦同意不論是否全勤，均計以一年薪資，並將之撥入公司充
作公司經費，該協議自屬勞僱契約之自由，並不違法。原審認定「然查所謂員工薪資
係公司員工提供勞務之所得，於公司實際支出後始得以費用列支並用以扣抵課稅所得
額，該項規定自不容納稅義務人或其公司股東以決議方式變更，否則負有納稅義務之
公司或商業，在經由公司股東決議及他人同意之情況下，即得任意虛報對該他人之薪
資支出，則政府稅捐如何稽徵﹖賦稅之公平、正確性又如何確保﹖是由毅臣公司股東
張志榮、魏麗芬、王淑貞、王建方、王建文、鄭宗霖、甲○○等人全體決議未任職及
領得薪資之股東，亦需視為支領全年即十二個月之薪資，由公司向稅捐機關申報該員
全年度即十二個月之薪資所得，用以充作公司之營運費用乙事，非但不足以證明該公
司虛報對王建方之十二萬一千四百元薪資支出有何正當性，反堪認該公司股東張志榮
、魏麗芬、王淑貞、鄭宗霖、王建方、王建文等人就本件犯罪行為事前曾共同參與謀
議並推由公司負責人甲○○實施，是被告所辯伊係以公司負責人身分，依公司股東決
議而為上開行為云云，雖屬實在，惟並不足以解免其應負之前述刑事責任」，殊嫌違
背經驗及論理法則，自有判決不適用法則、法則適用不當之違法。且對王建方、王建
文供述「陸續回公司幫忙」等有利於上訴人之證言，恝置不論，亦有判決不載理由之
違法云云。
惟查：(一)、刑事訴訟法第一百六十四條、第一百六十五條所謂之證物或可為證據者，
係指作為認定犯罪事實之證據而言，此觀之同法第一百五十四條規定即明。卷附有關
上訴人前科紀錄之台灣高等法院檢察署刑案紀錄簡覆表，乃認定上訴人是否構成累犯
之依憑，非為認定犯罪事實之證據，原審未於審判期日提示與上訴人辨認、或向之宣
讀或告以要旨，而據以認定上訴人構成累犯，自無違反直接審理原則。上訴意旨謂原
判決未曾提示上開刑案紀錄簡覆表，有應於審判期日調查之證據未予調查之違法云云
，自非適法之第三審上訴理由。(二)、原判決採信證人王建方、王建文於偵查中分別陳
述王建方八十二年度僅在毅臣公司工作二個月，實際支薪僅二萬八千六百元等語，及
卷附王建方八十二年度扣繳憑單所載毅臣公司於八十二年度給付王建方薪資總額十五
萬元等情，認定毅臣公司虛報對王建方之十二萬一千四百元薪資支出，即當然含有摒
棄不採財政部台北市國稅局中南稽徵所民國八十四年十月二十三日財北國稅中南審字
第一六八四二號函中所謂「……其間如確係虛報王建方薪資七六、○○○元」之意，
雖未說明不予採取上開函文之理由，亦難謂有應於審判期日調查之證據未予調查或不
備理由之違法。況上開函文所載「……其間如確係虛報王建方薪資七六、○○○元（
每月一五、○○○元乘以十二個月減每月一三、○○○元乘以八個月等於虛列七六、
○○○元……）」，係假設毅臣公司虛列王建方領取每月薪資一五、○○○元十二個
月，與原判決認定王建方未支領全年十二個月之薪資，上訴人卻仍製作毅臣公司於八
十二年度給付王建方薪資總額十五萬元扣繳憑單之事實迥異，原判決未採取上開函文
為證據資料，自無違背採證法則。上訴意旨指摘原判決未述明認定毅臣公司虛報對王
建方之十二萬一千四百元薪資支出之證據，且未審酌上開函文，有應於審判期日調查
之證據未予調查或不備理由之違法云云，顯非依據卷內資料為具體之指摘，不足據為
第三審上訴之合法理由。(三)、證人張志榮、魏麗芬、王淑貞雖證稱王建方曾任職八、
九個月云云，但彼等並未證稱王建方領有八、九個月薪資、全勤金或車馬費等情，
且上訴人於原審更審前亦自承王建方實際領二個月薪資二萬八千六百元（訊問筆錄誤
載為二萬六千八百元）等語，原判決據以認定上訴人虛報王建方薪資支出十二萬一千
四百元(150,000-28,600＝121,400），核與卷內證據資料尚相適合。上訴意旨指摘原
判決既認定毅臣公司股東間確有協議，猶認定上訴人故為不實登載事項，所認定之不
實數額未臻詳細，與卷內證據資料不符，且未審酌王建方工作八個月領得薪資、車馬
費、全勤金計十三萬四千四百元，有判決不適用法則、法則適用不當、不載理由、
理由矛盾之違法云云，殊非適法之第三審上訴理由。(四)、所謂員工薪資，係公司員工
提供勞務之所得，於公司實際支出後，始得以費用列支並用以扣抵課稅所得額，不得
經由任何決議或同意方式任意虛報薪資支出。毅臣公司股東張志榮、魏麗芬、王淑貞
、王建方、王建文、鄭宗霖、甲○○等人，雖全體決議未任職及領得薪資之股東，均
視為支領全年即十二個月之薪資，得由公司向稅捐機關申報該員全年十二個月薪資所
得，充作公司之營運費用，仍不能據以認定上訴人虛報王建方薪資支出十二萬一千四
百元具有正當性，反適足認張志榮、魏麗芬、王淑貞、鄭宗霖、王建方、王建文等人
就本件犯罪行為事前曾共同參與謀議，而推由公司負責人即上訴人實施犯罪。且毅臣
公司股東僅有七人，規模不大，於核發薪資當月，各該股東是否全勤，是否尚在公司
工作，甚易了解，顯無將未工作者之薪資先行提出再扣回之必要。況毅臣公司於八十
二年度先行離職或未全勤之員工，苟有先領得薪資再捐給公司供作營運費用之意思，
則該項捐贈行為所為之贈與，應屬公司之非營業收入，依所得稅法規定，應列作收益
申報，惟毅臣公司申報八十二年營利事業所得稅時，並未申報任何非營利收益，毅臣
公司亦未實際交付王建方有關其離職期間及未全勤月份之薪資，僅在作帳時列為薪資
所得，益見王建方對毅臣公司並無該項捐贈行為。毅臣公司全體股東為上述決議之目
的，僅在增加公司薪資成本，減免公司應負擔之稅捐，並無領取薪資後再捐回公司之
合意，上訴人所辯中途先行離職或當月未全勤者，有將離職後或未全勤當月之薪資捐
給公司之意思與行為云云，不足採信。原判決已依據卷內資料詳予指駁與說明。從形
式上觀察，原判決並無違背法令情形存在。究其所為證據憑信力之判斷，有違背何項
經驗法則或論理法則，上訴意旨，並未依據卷內證據資料，具體指摘，徒就事實上爭
點，否認虛列王建方實際領得之薪資，並謂原判決認定上訴人與張志榮、魏麗芬、王
淑貞、王建方、王建文、鄭宗霖共同犯罪，有違背經驗法則、判決不適用法則、法則
適用不當之違法。又恝置不論王建方、王建文有利於上訴人之證言，有判決不載理由
之違法云云，漫加指摘，均非適法之第三審上訴理由。依上說明，本件上訴顯屬違背
法律上之程式，應予駁回。
據上論結，應依刑事訴訟法第三百九十五條前段，判決如主文。
中      華      民      國    八十八    年      十      月     十四     日
                              最高法院刑事第三庭
                                  審判長法官  陳  錫  奎
                                        法官  洪  清  江
                                        法官  吳  昆  仁
                                        法官  李  伯  道
                                        法官  高  金  枝
      右正本證明與原本無異
                                              書  記  官
中      華      民      國    八十八    年      十      月     十九     日
